臺灣嘉義地方法院刑事判決　　　　　　 96年度簡上字第211號
上　訴　人　臺灣嘉義地方法院檢察署檢察官
被　　　告　乙○○
上列上訴人因被告侵占案件，不服本院九十六年度嘉簡字第九五
三號中華民國九十六年六月二十八日第一審簡易判決處刑（聲請
簡易判決處刑書案號：臺灣嘉義地方法院檢察署九十六年度偵字
第三０三四號），提起上訴，本院管轄之第二審合議庭判決如下
：
    主  文
原判決撤銷。
乙○○意圖為自己不法之所有，而侵占自己持有他人之物，累犯
，處有期徒刑陸月，如易科罰金，以銀元佰元折算壹日。減為
有期徒刑月，如易科罰金，以銀元佰元折算壹日。
    事  實
一、乙○○前於民國九十二年間因詐欺案件，經臺灣嘉義地方法
    院於九十三年三月二十四日以九十二年度易字第四四九號判
    決判處有期徒刑一年六月確定，並於九十四年五月十五日縮
    刑期滿執行完畢（此部分構成累犯）；又於九十四年間租用
    他人機車後予以侵占入己，經本院於九十五年七月二十七日
    以九十五年度嘉簡字第八七三號判決判處有期徒刑四月確定
    （此部分不構成累犯）。詎乙○○仍不知悔改，於九十五年
    六月八日，向址設高雄市三民區○○○路三三二號一樓之鵬
    雲企業有限公司（下稱鵬雲公司），承租車牌號碼J8Q—331
    號重型機車一部，約定租金為每日新臺幣（下同）三百元，
    租期三日，乙○○應於九十五年六月十日返還該機車。惟乙
    ○○明知上開機車非其所有，於租期屆滿後應按時歸還，竟
    意圖為自己不法之所有，以變易持有為所有之意思，未將上
    開機車歸還，而將該機車侵占入己，從此避不見面，亦不繳
    納租金。嗣經鵬雲公司催討無著，始訴請臺灣高雄地方法院
    檢察署偵辦而查知上情。
二、案經鵬雲企業有限公司訴請臺灣高雄地方法院檢察署呈請臺
    灣高等法院檢察署檢察長令轉臺灣嘉義地方法院檢察署檢察
    官聲請簡易判決處刑。
    理  由
一、本件被告於準備程序及合議審理時均未到庭，其於言詞辯論
    終結前，對於本案警、偵卷內各項傳聞證據之證據能力並未
    表示異議，檢察官對上揭各項傳聞證據之證據能力亦未表示
    異議，前述證據復無顯不可信情況，本院審酌採納該等傳聞
    證據，認前開傳聞證據合於刑事訴訟法第一百五十九條之一
    、之五等規定，因而具備證據能力，合先敘明。
二、被告於九十五年六月八日向鵬雲公司，承租車牌號碼J8Q —
    331號重型機車一部，約定被告應於九十五年六月十日返還
    上開車輛，迄今均未與鵬雲公司聯繫亦未返還上開機車等情
    ，業據證人甲○即鵬雲公司負責人、劉美枝即鵬雲公司員工
    於偵查中證述明確，復有鵬雲機車租賃切結書、被告身分證
    影本、存證信函等各一份在卷可證。此外，上開車牌號碼J8
    Q—331號重型機車，分別於九十五年八月二十四日、同年月
    二十六日，在台一線柳營段因被告超速騎乘上開機車，為警
    舉發，亦據被告於臺灣高雄地方法院九十五年度交聲字第七
    一五號交通聲明異議案件到庭證述甚明，其證稱：確有向鵬
    雲公司租用J8Q—331號重型機車，違規單所附舉發照片上駕
    駛機車之人確為其本人等語，有臺南縣警察局舉發違反道路
    交通管理事件通知單二份、臺灣高雄地方法院九十五年度交
    聲字第七一五號裁定一份在卷可稽。綜上顯見被告確實於租
    用機車後，於九十五年六月十日租期屆滿時，未返還上開機
    車，仍繼續任意使用，足證其主觀上對此有故意之犯意及不
    法所有之意圖甚明。是本件事證明確，被告侵占之犯行堪予
    認定。
三、核被告所為，係犯刑法第三百三十五條第一項之侵占罪。按
    刑法上之侵占罪為即成犯，於行為人變易其原來之持有意思
    為不法所有之意思，而逕為所有人之行為時，其犯罪即告完
    成（最高法院著有八十八年度台上字第六四二六號裁判可資
    參照）。是侵占罪係屬於即成犯，於犯罪後之繼續持有行為
    ，乃違法狀態之繼續，非行為之繼續。本件被告於九十五年
    六月十日侵占該機車時，其侵占之行為即告完成，雖侵占之
    時間繼續迄今，仍屬違法狀態之繼續。再按行為後法律有變
    更者，適用行為時之法律。但行為後之法律有利於行為人者
    ，適用最有利於行為人之法律。此為刑法第二條第一項揭示
    之法律變更從舊從輕原則，規範目的在於避免惡化行為人法
    律地位，致其受行為時無法預見之刑罰處罰，故該條文「法
    律」之解釋限於「刑罰法律」（釋字第一０三號解釋、最高
    法院五十一年台非字第七六號判例參照），循此意旨，則該
    條文之「變更」當限於「影響整體刑罰權規範內容利或不利
    」之變更，始合其規範目的。查刑法已於民國九十四年一月
    七日修正，於同年二月二日公布，並自九十五年七月一日施
    行，本件被告上揭犯行，係於九十五年六月十日所為，已如
    前述，為新法施行前之行為，其應適用之新、舊法比較如下
    ：
（一）關於罰金刑貨幣單位由銀元修正為新臺幣之法律適用，因
      九十五年七月一日修正公布施行之刑法施行法第一條之一
      增訂「（第一項）中華民國九十四年一月七日刑法修正施
      行後，刑法分則編所定罰金之貨幣單位為新臺幣。（第二
      項）九十四年一月七日刑法修正時，刑法分則編未修正之
      條文定有罰金者，自九十四年一月七日刑法修正施行後，
      就其所定數額提高為三十倍。但七十二年六月二十六日至
      九十四年一月七日新增或修正之條文，就其所定數額提高
      為三倍」，經查，刑法第三百三十五條第一項自七十二年
      六月二十六日（即罰金罰鍰提高標準條例修正公布日）迄
      今未修正，其罰金之法定刑為「一千元」（貨幣單位為「
      銀元」），再依罰金罰鍰提高標準條例第一條前段規定罰
      金刑提高十倍為「銀元一萬元」，依現行法規所定貨幣單
      位折算新台幣條例規定折算為「新臺幣三萬元」；又於刑
      法施行法第一條之一施行日（即九十五年七月一日）後，
      刑法所定罰金之貨幣單位改為「新臺幣」，就其所定數額
      提高三十倍，亦為「新臺幣三萬元」，是刑法施行法第一
      條之一施行後，罰金刑貨幣單位雖有「新臺幣」之更異，
      惟適用結果之罰金額度則無二致，就罰金法定刑提高之「
      刑罰權規範內容」並無利或不利變更，自不生新舊法之比
      較問題，惟應適用具特別法性質之刑法施行法第一條之一
      規定。
（二）又刑法第三十三條第五款關於「罰金：一元以上」之規定
      ，修正公布為「罰金：新臺幣一千元以上，以百元計算之
      」，刑法法定本刑中列有罰金刑者，其法定最低度罰金刑
      因之提高，涉及科刑規範變更，自有新舊法比較必要（最
      高法院九十五年第八次刑事庭會議決議參照），比較結果
      ，以舊法有利於行為人，被告上揭犯行，屬九十五年七月
      一日新法施行前之行為，應適用舊法第三十三條第五款規
      定，定其罰金部分之法定刑。
（三）又刑法「罰金刑加減」之規定，將舊法「僅加減其最高度
      」之規定（刑法第六十八條），改為「最高度及最低度同
      加減之」（刑法第六十七條），罰金法定刑之加減範圍變
      更，因屬刑罰權科刑規範之變更，於處斷時自有新舊法比
      較輕重必要，經比較結果，於有加重事由時，舊法最低度
      刑未同加，對被告較為有利，自應適用舊法規定。
（四）被告行為後，刑法第四十七條亦有修正，修正前刑法第四
      十七條規定，受有期徒刑之執行完畢，或受無期徒刑或有
      期徒刑一部之執行而赦免後，五年以內再犯有期徒刑以上
      之罪者，為累犯。而修正後第四十七條第一項則規定，五
      年以內「故意」再犯有期徒刑以上之罪者，為累犯，限縮
      以「故意」再犯者為限，始成立累犯。被告前於九十二年
      間因詐欺案件，經本院以九十二年度易字第四四九號判處
      有期徒刑一年六月確定，並於九十四年五月十五日縮刑期
      滿執行完畢等情，有其臺灣高等法院被告前案紀錄表乙份
      附卷可按，其係受有期徒刑之執行完畢後，五年以內「故
      意」再犯本件有期徒刑以上之罪，是依九十五年七月一日
      修正施行前後刑法第四十七條新舊法規定，均符合累犯之
      要件，刑罰權規範狀態並無有利或不利之變更，不生新舊
      法比較問題，自應適用現行刑法第四十七條第一項規定，
      論以累犯，並加重其刑。
（五）再被告行為時之刑法第四十一條第一項前段規定：「犯最
      重本刑為五年以下有期徒刑以下之刑之罪，而受六個月以
      下有期徒刑或拘役之宣告，因身體、教育、職業、家庭之
      關係或其他正當事由，執行顯有困難者，得以一元以上三
      元以下折算一日，易科罰金。」，依行為時之易科罰金折
      算標準即修正前罰金罰鍰提高標準條例第二條前段（現已
      刪除）規定，就其原定數額提高為一百倍折算一日，則本
      件被告行為時之易科罰金折算標準，應以銀元一百元以上
      三百元以下折算一日，再經折算為新臺幣後，為新臺幣三
      百元以上九百元以下折算為一日。惟依前述，被告犯罪後
      刑法業已修正並施行，修正後刑法第四十一條第一項前段
      規定：「犯最重本刑為五年以下有期徒刑以下之刑之罪，
      而受六個月以下有期徒刑或拘役之宣告者，得以新臺幣一
      千元、二千元或三千元折算一日，易科罰金。」，是易科
      罰金之折算標準至少為新臺幣一千元折算一日。比較行為
      時及修正後之易科罰金折算標準，行為時之折算標準顯較
      修正後為低，較有利於被告，就被告上揭犯行，應依刑法
      第二條第一項前段，適用修正前刑法第四十一條第一項前
      段及修正前罰金罰鍰提高標準條例第二條規定，定其折算
      標準。
（六）綜合上述各條文修正前、後之比較，揆諸前揭最高法院決
      議及修正後刑法第二條第一項規定之「從舊、從輕」原則
      ，就被告上開犯行涉及整體刑罰權規範內容，而有新舊法
      比較適用之部分，修正後之刑法規定均未較修正前規定有
      利於被告，故應依修正前規定論處。
四、原審基此認被告罪證明確，援引刑事訴訟法第四百四十九條
    第一項前段、第四百五十四條第二項，刑法第二條第一項前
    段、第三百三十五條第一項、第四十七條第一項、第四十一
    條第一項前段（修正前），刑法施行法第一條之一第一項、
    第二項前段，罰金罰鍰提高標準條例第二條（修正前），逕
    以簡易判決判處被告有期徒刑四月，並諭知易科罰金之折
    算標準，固非無見。然(一)按刑罰之量定，固屬法院自由裁量
    之職權行使，惟刑事審判之量刑，旨在實現刑罰權之分配的
    正義，故法院對科刑判決之被告量刑，應符合罪刑相當原則
    ，使罰當其罪，以契合人民之法律感情。此所以刑法第五十
    七條明定科刑時應審酌一切情狀，尤應注意該條所列各款情
    形，以為科刑輕重之標準（最高法院九十五年度臺上字第一
    七七九號判決參照）。查本件被告前於九十四年間，向「一
    流機車店」租用機車後，拒不返回將之侵占入己，經檢察官
    於九十五年六月十八日提起公訴，本院於九十五年七月二十
    七日以九十五年度嘉簡字第八七三號判決判處有期徒刑四月
    確定，有上開案件起訴書、判決及臺灣高等法院被告前案紀
    錄表在卷可稽，被告於上開案件偵查期間，竟故技重施，以
    相同之犯罪手法侵占本件告訴人之機車，是其本件侵占犯行
    更顯可訾，原判決未衡酌上情，而僅量處被告與前案相同之
    有期徒刑四月，揆諸上開說明，自難謂已符合罪刑相當原則
    ，容有未洽；(二)被告犯罪後，中華民國九十六年罪犯減刑條
    例，已於九十六年七月四日制訂公布，並於同年七月十六日
    施行生效，本件被告上揭侵占犯行，係在九十五年六月十日
    所為，被告於原審受有期徒刑一年六月以下刑之宣告，合於
    同條例第二條第一項及第三條第一項減刑條件，原審未及適
    用該減刑條例（詳後述），自有未洽。是檢察官上訴意旨認
    原審量刑過輕，則非無據，且原審未及適用減刑條例，自應
    均由本院予以撤銷改判。爰審酌被告於前案被訴侵占案件偵
    查中，不知悔改，再次以相同犯罪手法侵占他人機車，惡性
    非輕，被害人財物損失之程度，被告尚未與告訴人達成和解
    賠償其損害，亦尚未歸還侵占之機車等一切情狀，量處如主
    文所示之刑，並諭知易科罰金之折算標準。又按犯罪在中華
    民國九十六年四月二十四日以前者，除本條例另有規定外，
    依下列規定減刑：一、死刑減為無期徒刑。二、無期徒刑減
    為有期徒刑二十年。三、有期徒刑、拘役或罰金，減其刑或
    金額二分之一。中華民國九十六年罪犯減刑條例第二條第一
    項定有明文。本件被告上揭犯行均係在九十六年四月二十四
    日以前所為，復無不得減刑之例外情形，合於減刑條件，爰
    分別諭知減得之刑及易科罰金之折算標準。
五、被告經合法傳喚，無正當理由不到庭，爰依刑事訴訟法第三
    百七十一條規定，不待其陳述，由檢察官一造辯論而逕行判
    決，併此敘明。
據上論斷，應依刑事訴訟法第四百五十五條之一第一項、第三項
、第三百七十一條、第三百六十九條第一項前段、第三百六十四
條、第二百九十九條第一項前段，刑法第三百三十五條第一項、
第四十七條第一項、第四十一條第一項前段（修正前），刑法施
行法第一條之一第一項、第二項前段，罰金罰鍰提高標準條例第
二條（修正前），中華民國九十六年罪犯減刑條例第二條第一項
第三款、第七條、第九條，判決如主文。
本案經檢察官蔡彥守到庭執行職務。
中　　華　　民　　國　　96　　年　　10　　月　　31　　日
                  刑事第一庭  審判長法  官  許進國
                                    法  官  蔡廷宜
                                    法  官　黃琴媛
以上正本證明與原本無異。
不得上訴。
中　　華　　民　　國　　96　　年　　10　　月　　31　　日
                                　　書記官　李彩娥
